臺灣高等法院刑事判決
110年度上訴字第921號
上  訴  人  臺灣桃園地方檢察署檢察官
被      告  林家榮



上列上訴人因被告違反毒品危害防制條例案件，不服臺灣桃園地
方法院109年度審訴字第1009號，中華民國109年12月7日第一審
判決（起訴案號：臺灣桃園地方檢察署109年度毒偵字第1685號
），提起上訴，本院判決如下：
    主  文
上訴駁回。
    理  由
一、公訴意旨略以：被告林家榮基於施用第二級毒品之犯意，於
    民國109年1月10日上午9時許，在桃園市蘆竹區某工地內，
    以將甲基安非他命置入玻璃球內燒烤吸食煙霧方式，施用第
    二級毒品甲基安非他命1次；另基於施用第一級毒品之犯意
    ，於109年1月13日上午7時10分為警採尿往前回溯26小時內
    之某時，在臺灣地區不詳地點，以不詳之方式，施用第一級
    毒品海洛因1次。嗣於109年1月13日上午7時許，在桃園市龜
    山區萬壽路二段與自強西路口為警攔檢查獲，再經警採集其
    尿液檢體送驗，結果呈安非他命、甲基安非他命、可待因、
    嗎啡陽性反應，而悉上情，因認被告分別涉犯毒品危害防制
    條例第10條第1項、第2項之施用第一級毒品、第二級毒品罪
    嫌等語。
二、按起訴之程序違背規定者，應諭知不受理之判決，並得不經
    言詞辯論為之，且為第二審之審判所準用，刑事訴訟法第30
    3條第1款、第307條、第364條分別定有明文。所稱之起訴程
    序違背規定，係指檢察官提起公訴之訴訟行為於程序上有違
    法律之規定而言。而提起公訴之訴訟行為是否於程序上有違
    法律規定，原則上固以起訴時所存在之事項及法律規定為判
    斷，惟檢察官起訴後始發生之情事變更事由，致法院不能為
    審理及判決，亦屬「起訴之程序違背規定」（最高法院109
    年度台上字第3826號判決意旨參照）。
三、查被告行為後，毒品危害防制條例第20條第3項、第23條第2
    項等規定，於109年1月15日經總統華總一義字第1090000409
    1號令修正公布，並自公布後6個月即於109年7月15日施行，
    依據修正後毒品危害防制條例第20條第3項、第23條第2項之
    立法意旨，對施用毒品之「病患性犯人」，立法已調整其刑
    事政策，放寬觀察、勒戒或強制戒治之適用時機，僅於觀察
    、勒戒或強制戒治執行完畢釋放後，3年內再犯第10條之罪
    者，始應依法追訴或裁定交付審理，如已超過3年，不論幾
    犯，均應再予機構內、外之處遇機會，此即「定期治療」之
    新模式，與刑事制裁交替運用，以期控制、改善至其戒除毒
    癮。亦即，前揭規定中所指「3年後再犯」，只要本次再犯
    （不論修正施行前、後）距最近1次觀察、勒戒或強制戒治
    執行完畢釋放，已逾3年者，即該當之，不因其間有無犯第1
    0條之罪經起訴、判刑或執行而受影響（最高法院109年度台
    上字第3826號判決意旨參照）。再結合往昔之實務見解，犯
    施用第一級或第二級毒品罪者，如已完成機構外「附命緩起
    訴」之戒癮治療，事實上已接受等同機構內「觀察、勒戒或
    強制戒治」執行完畢釋放之處遇，則如於3年內，再犯施用
    第一級或第二級毒品罪，顯現其再犯率甚高，已無再次接受
    「觀察、勒戒或強制戒治」處遇之必要，自應依該條例第23
    條第2項規定之相同法理，依法追訴（提起公訴或聲請簡易
    判決處刑），而無再依該條例第20條第1項重行聲請觀察、
    勒戒或強制戒治之必要。則反面而言，施用第一級或第二級
    毒品者，如未完成「附命緩起訴」之戒癮治療，緩起訴處分
    經撤銷，則緩起訴處分諭知之戒癮治療並未完成，自不得解
    為等同「觀察、勒戒」之處遇已執行完畢，仍應視該案屬於
    「3年內再犯」或「3年後再犯」之情形異其處理方式，如係
    「3年後再犯」，仍應重行觀察、勒戒之機構內治療處遇，
    尚不具備訴追條件。
四、經查：
  ㈠公訴意旨認被告於本案各次犯行，均係於毒品危害防制條例
    前揭修正生效前所犯，依據該條例第35條之1之規定，本案
    自應依修正後規定處理，審查是否有「起訴之程序違背規定
    」之情事變更事由。　　
  ㈡被告前因：①施用第一級毒品案件，經臺灣臺南地方法院裁定
    送觀察、勒戒後，認無繼續施用之傾向，於99年6月11日執
    行完畢釋放出所，並經臺灣臺南地方檢察署檢察官以99年毒
    偵緝字第63號為不起訴處分確定；②施用第二級毒品案件，
    經臺灣桃園地方檢察署檢察官以107年度毒偵字第7634號為
    附命完成戒癮治療之緩起訴處分確定，緩起訴期間為1年6月
    ，自108年6月21日起至109年12月20日，戒癮治療期程應連
    續1年，自戒癮治療完成之日起至緩起訴期間屆滿前1個月之
    109年11月20日，應接受觀護人追蹤輔導、接受尿液檢驗等
    ，惟甫選定戒癮治療機構（周孫元診所），被告即於緩起訴
    期間內之108年7月16日，因犯酒後駕車公共危險罪，違反刑
    事訴訟法第253條之3第1項第1款之規定，故意更犯有期徒刑
    以上之罪，於108年9月25日經臺灣桃園地方檢察署檢察官以
    108年度撤緩字第699號撤銷緩起訴處分，致上開緩起訴之附
    命接受1年之戒癮治療未能完成，有本院被告前案紀錄表及
    調閱之緩起訴相關執行卷宗可憑，則被告於前述①之觀察、
    勒戒執行完畢釋放後，雖曾因施用毒品案件經檢察官為②之
    附命完成戒癮治療之緩起訴處分，但該次戒癮治療既未完成
    ，依據前揭三之說明，自不能等同於被告已事實上接受等同
    於觀察、勒戒或強制戒治之機構內處遇。
　㈢從而，公訴意旨指被告施用第一、二級毒品之日期，距前次㈡
    、①之觀察、勒戒執行完畢日即99年6月11日，顯已逾3年，
    屬「3年後再犯」之情形，本案檢察官自應向原審法院聲請
    裁定送觀察、勒戒或為其他附命戒癮治療之緩起訴處分，然
    其逕自提起公訴，其程序因新制生效施行而違背規定，原審
    法院同此認定，詳為說明理由後，為不受理之判決，經核原
    判決並無違誤，應予維持。
五、上訴駁回之理由：
　㈠檢察官上訴主張：毒品危害防制條例於97年4月30日修正後，
    對於進入司法程序之戒癮治療方式，採取「觀察、勒戒或強
    制戒治」及「附命緩起訴」雙軌制，其目的在給予施用毒品
    者戒毒自新機會。被告既同意參加戒癮治療，由檢察官採行
    「附命緩起訴」方式，此後「附命緩起訴」經撤銷，自不能
    再改採「觀察、勒戒或強制戒治」方式，重啟處遇程序。是
    該條例第24條乃一般刑事訴訟程序之例外規定，屬刑事訴訟
    法第1條第1項規定之「其他法律所定之訴訟程序」。該條第
    2項規定「前項（第1項）緩起訴處分，經撤銷者，檢察官應
    依法追訴」，已明示施用毒品案件於撤銷緩起訴處分後之法
    律效果為「依法追訴」，此乃因被告事實上已接受等同「觀
    察、勒戒」之處遇，惟其竟未能履行該條件，自應於撤銷緩
    起訴處分後就前案依法起訴，而無再次聲請法院裁定觀察、
    勒戒之必要。又「附命緩起訴」後，3年（原規定5年）內再
    犯施用第一級或第二級毒品者，因其事實上已接受等同「觀
    察、勒戒」處遇，顯見再犯率甚高，原規劃之制度功能已無
    法發揮成效，自得依109年1月15日修正公布之毒品危害防制
    條例第23條第2項或修正公布前第24條第2項規定之相同法理
    ，逕行提起公訴，無再依修正後毒品危害防制條例第20條第
    1項重為聲請觀察、勒戒之必要。否則若被告心存僥倖，有
    意避險，選擇對其較有利之戒癮治療，如有再犯，又可規避
    直接起訴之規定，自與法律規範目的有悖（最高法院104年
    度第2次刑事庭會議決議意旨參照）。從而，本件被告確於
    前開緩起訴處分確定後3年內再犯本案施用第一、二級毒品
    行為，因其事實上既已接受等同觀察、勒戒之處遇，揆諸上
    揭刑事庭會議決議要旨，自應由檢察官逕行起訴，並無再次
    聲請法院裁定觀察、勒戒之必要，原審法院逕為諭知不受理
    判決，有悖於上開最高法院刑事庭會議決議意旨，請撤銷原
    判決，更為適當合法之判決。
　㈡然而，被告「獲得」附命戒癮治療之緩起訴處分處遇，與被
    告實際「完成」戒癮治療之療程，本即有別，未實際完成戒
    癮治療，形同觀察、勒戒執行未完畢，均屬機構外或機構內
    處遇未完成之情形，在「定期治療」之新模式，及強調選擇
    最適處遇，期能控制、改善至施用者戒除毒癮，而非刑事制
    裁優先之修法理念下，檢察官認被告獲得附命戒癮治療之緩
    起訴處分，便表示其事實上已接受等同「觀察、勒戒」之處
    遇，此一舊制下所為之解釋，於新制下顯非可採，倘若被告
    未能完成戒癮治療之療程，即應認定其並未接受等同於「觀
    察、勒戒」之處遇；又現行毒品危害防制條例第24條第2項
    係規定「前項緩起訴處分（即附命緩起訴），經撤銷者，檢
    察官應『依法追訴』」，法文並非「依法起訴」，且參考刑事
    訴訟法第1條第1項規定：「犯罪，非依本法或『其他法律』所
    定之訴訟程序，不得『追訴』、處罰」，且「刑罰」及「保安
    處分」同為犯罪之法律效果，則此所稱「依法追訴」，除指
    檢察官適用刑事訴訟法所定之起訴程序外，尚包括修正前（
    後）毒品危害防制條例第20條第1項所定觀察、勒戒程序（
    最高法院109年度台上大字第3536號之提案與撤銷提案裁定
    中之肯定說可參），並不排除檢察官於撤銷緩起訴處分後，
    再向法院聲請觀察、勒戒甚至為其他緩起訴處分之可能性，
    檢察官將「依法追訴」解釋為只能「依法起訴」，亦非允當
    ；何況，本案並非被告有意選擇對其有利之戒癮治療，再故
    意不接受治療，以致緩起訴處分被撤銷，而係因其另犯與施
    用毒品罪無關之公共危險罪，致緩起訴處分依法被撤銷，被
    告無從繼續接受戒癮治療（遑論完成），則所謂被告心存僥
    倖、有意避險，均與本案情形無涉，檢察官前揭主張，為本
    院所不採。
　㈢是以，被告既然觀察、勒戒執行完畢後，超過3年均未受觀察
    、勒戒或強制戒治之處遇，亦未曾接受「並完成」事實上應
    等同於觀察、勒戒或強制戒治之戒癮治療處遇，法律亦未規
    定檢察官必須就緩起訴處分經撤銷之施用毒品行為提起公訴
    （或聲請簡易判決處刑），依據前揭說明，自仍應依「3年
    後再犯」之規定處理，是檢察官之上訴並無理由，應予駁回
    ，並不經言詞辯論為之。
據上論斷，應依刑事訴訟法第368條、第372條，判決如主文。
本案經檢察官郭進昌提起公訴，檢察官董諭提起上訴。
中　　華　　民　　國　　110 　年　　4 　　月　　30　　日
                    刑事第八庭  審判長法  官  陳世宗
                                      法  官  周明鴻
                                      法  官  吳勇毅
以上正本證明與原本無異。
施用二級毒品部分不得上訴。
施用一級毒品部分，如不服本判決，應於收受送達後20日內向本
院提出上訴書狀，其未敘述上訴之理由者並得於提起上訴後20日
內向本院補提理由書（均須按他造當事人之人數附繕本）「切勿
逕送上級法院」。
                                      書記官  許家慧
中　　華　　民　　國　　110 　年　　4 　　月　　30　　日